臺灣臺南地方法院民事判決
111年度家繼訴字第22號
原      告  鄭金蓮
訴訟代理人  蕭麗琍律師
被      告  楊乾玲
            楊乾慧
            楊曜丞
上列當事人間請求分割遺產等事件，經本院於民國111年4月11日
言詞辯論終結，判決如下：
    主      文
兩造公同共有如附表所示被繼承人楊正華之遺產，准依如附表所
示之方法分割。
被告楊乾玲、被告楊乾慧、被告楊曜丞應於繼承被繼承人楊正華
之遺產範圍內連帶給付原告新臺幣陸拾玖萬貳仟零壹拾肆元，及
自民國111年1月7日起至清償日止，按年息百分之五計算之利息
。
本判決第一項訴訟費用新臺幣參仟柒佰伍拾元，由被告楊乾玲、
被告楊乾慧、被告楊曜丞每人各負擔新臺幣玖佰參拾捌元，餘由
原告負擔。
本判決第二項訴訟費用新臺幣柒仟陸佰元由被告楊乾玲、被告楊
乾慧、被告楊曜丞連帶負擔。
本判決第二項於原告以新臺幣貳拾參萬壹仟元為被告楊乾玲、被
告楊乾慧、被告楊曜丞供擔保後，得假執行。但被告楊乾玲、被
告楊乾慧、被告楊曜丞如於假執行程序實施前，以新臺幣陸拾玖
萬貳仟零壹拾肆元為原告預供擔保，得免為假執行。
    事實及理由
甲、程序方面：
　　被告楊乾玲未於言詞辯論期日到場，經核無民事訴訟法第38
    6條所列各款情形，爰依原告之聲請，由其一造辯論而為判
    決。
乙、實體方面：
一、原告主張：
　（一）原告與被繼承人楊正華於民國49年9月25日結婚，被繼
        承人楊正華於110年7月24日過世時，原告仍為其配偶。
        被繼承人楊正華過世時，遺有如附表所示之遺產，其繼
        承人除原告外，尚有雙方所生育之子女即被告楊乾玲、
        楊乾慧、楊曜丞。然關於前開遺產之分割方式，兩造經
        多次私下討論、協商，迄今仍無法達成協議，故原告爰
        依民法第1164條之規定，起訴請求准予按兩造之應繼分
        比例即每人各4分之1為裁判分割。
　（二）其次，原告與被繼承人楊正華結婚逾60年，並育有子女
        即被告楊乾玲、楊乾慧、楊曜丞，原告長年陪伴楊正華
        ，對於家中成員之照顧無微不至，使楊正華得以無後顧
        之憂，恪實履行其警察職務，對家庭之貢獻甚多，自得
        依法請求分配雙方剩餘財產差額之半數。又原告婚後並
        無任何財產，端賴楊正華扶養，而被繼承人楊正華之剩
        餘財產為新臺幣(下同)1,384,027元，故原告自得依民
        法第1030條之1規定，請求分配剩餘財產差額之半數692
        ,014元【計算式：（1,384,027元－0元）÷2＝692,014元
        】，並請求被告楊乾玲、楊乾慧、楊曜丞於繼承被繼承
        人楊正華之遺產範圍内，連帶給付上開金額。
　（三）綜上所述，原告起訴請求分割被繼承人楊正華之遺產，
        並請求被告楊乾玲、楊乾慧、楊曜丞於繼承被繼承人楊
        正華之遺產範圍内，連帶給付692,014元，及自起訴狀
        繕本送達之翌日起至清償日止，按年息百分之五計算之
        利息，當屬有理由。為此，懇請鈞院鑒核，賜判如訴之
        聲明所示，以障民權，實感德便。
　（四）對於被告答辯之陳述：
　　　　⒈為使鈞院能明瞭本案始末，謹先將原告家庭實際生活
          狀況說明如下：
　　　　　⑴被告楊乾慧為原告之二女兒，已婚，且育有三位子
            女告楊乾慧在外負債，經常回家要求原告或原告之
            配偶即被繼承人楊正華代其清償債務，原告及被繼
            承人楊正華等二人愛女情深，自是盡全力滿足其金
            錢需求，以免被告楊乾慧在外產生金錢紛爭，並維
            繫親情於不墜。詎，被告楊乾慧自104年起，因原
            告及被繼承人楊正華無法再三滿足其金錢的缺口，
            其竟完全不與原告、被繼承人楊正華及另二位被告
            聯絡，在此7、8年間完全拋棄父母親，不聞不問，
            毫無訊息，原告與被繼承人楊正華的生活起居及日
            常金錢開支，端賴另二位被告及外勞照顧，被繼承
            人楊正華於110年7月24日死亡，安享高壽98歲，亦
            可謂壽終正寢。
　　　　　⑵被繼承人楊正華死亡後，被告楊乾慧經另位被告通
            知，始返回原告家祭拜，惟其返家之主要目的，仍
            是念念不忘被繼承人楊正華之遺產。被告楊乾慧之
            配偶黃耀，甚至在110年7月30日，被繼承人楊正華
            尚未出殯之際，在兩造及其餘晚輩面前，提議日後
            由被告楊乾慧返家照顧原告，並自提每月提撥2萬5
            仟元予被告楊乾慧（事實於111年2月18日調解庭中
            被告楊乾慧即變更上述訴求）。所謂「知女，莫若
            母」，原告自是清楚其用意，並當場斷然拒絕，甚
            至當時亦在場之被告楊乾慧的兒女，亦異口同聲表
            達，被告楊乾慧絕對無法做到像目前之外勞照顧原
            告那麼好。又原告每當憶起被告楊乾慧之配偶黃耀
            迄今仍欠錢不還又不承認，無不痛心疾首悲憤不已
            。
　　　　　⑶被告楊乾慧自此遂以各種理由，不配合辦理被繼承
            人楊正華之遺產分割事宜，並欲藉此脅迫原告及其
            他二位被告任其擺佈，原告不得已始提起本件分割
            遺產訴訟。
　　　　⒉有關被告楊乾慧111年2月10日所提答辯狀部分：
　　　　　⑴被告楊乾慧稱附表編號二、三為被繼承人楊正華無
            償取得之財產云云，原告否認之，應由被告楊乾慧
            負舉證之責。
　　　　　⑵另最高法院110年度台上字第1795號民事判決：「按
            民法第1030之1條規定之夫妻剩餘財產差額分配請
            求權，乃立法者就夫或妻對共同生活所為貢獻所作
            之法律上評價，與繼承制度之概括繼承權利、義務
            不同，是夫妻剩餘財產差額分配請求權在配偶一方
            先他方死亡時，屬生存配偶對其以外之繼承人主張
            之債權，與該生存配偶對於先死亡配偶之繼承權，
            為各別存在之請求權，二者在性質上迥不相同，生
            存配偶不須與其他繼承人分擔該債務，自不生債權
            、債務混同之問題。」，是原告自得為第二項聲明
            。
　　　　　⑶被告楊乾慧稱原告於5年内將門牌號碼台南市○區○○
            路○段000號房地贈與被告楊乾玲部分：
　　　　　　①該屋本即係原告所有，並非遺產範圍，且原告及
              被繼承人楊正華，數十年來，仰賴大女兒即被告
              楊乾玲照顧，並負擔金錢支出，原告為感謝被告
              楊乾玲對父母親的照顧，故將該屋贈與被告楊乾
              玲，該屋於106年間贈與予被告楊乾玲之前及贈
              與之後，均是由原告、被繼承人楊正華及外勞居
              住；於被繼承人楊正華死亡後，亦仍是由原告及
              外勞居住使用迄今，以避免有心人藉口出售，致
              使原告流離失所，原告迄今還是很高興將上開房
              地贈與被告楊乾玲，至少是做對了一件事。
　　　　　　②按民法第1030之3條規定，此為被繼承人楊正華之
              一身專屬權，根本與本件遺產分割案件無涉。退
              步言，原告於106年間將上開房地贈與被告楊乾
              玲時，被繼承人楊正華尚未死亡，且該屋贈與被
              告楊乾玲之後，原告及被繼承人楊正華均仍同住
              於該屋，其亦樂見此結果，故原告顯然不是「為
              減少他方對於剩餘財產之分配」而為贈與；再者
              ，原告及被繼承人楊正華於贈與前及贈與後之日
              常金錢支出及生活照顧，既多由被告楊乾玲負擔
              ，原告贈與該屋予被告楊乾玲，亦屬履行道德上
              義務所為之相當贈與，甚且原告於106年間，將
              該屋贈與被告楊乾玲，迄至110年7月24日被繼承
              人楊正華死亡，早已逾2年，是本件顯無民法第1
              030之3條適用。
　　　　　⑷被告楊乾慧稱台南市○區○○路0段000巷0弄0號房屋過
            戶予他人，及原告與本件另二位被告要求其拋棄繼
            承部分：
　　　　　　①台南市○區○○路0段000巷0弄0號房屋，為被繼承人
              楊正華約十年前的生前處分行為，與本件無涉。
　　　　　　②被告楊乾慧自承其離家4年（實則被告楊乾慧自10
              4年即離開家，拋棄父母親後，不聞不問、毫不
              關心父母親，絲毫未盡為人之女應有之孝道)，
              直至被繼承人楊正華過世後，又提出諸多要求，
              欲豪奪巧取被繼承人楊正華之遺產，置生者母親
              於何地？甚至編出各種美麗的謊言來矇騙眾人，
              殊不知父母親自公家機關退休後，已無任何生產
              力，端賴退休金及被告楊乾玲每月給予金錢協助
              ，來維持他們日常生活所需，如遇生病時，更需
              被告楊乾玲勞心勞力，且負擔醫療所需費用，被
              告楊乾慧則是完全不理不睬，其竟反稱，原告及
              另二位被告千方百計要求伊拋棄繼承云云，明顯
              混淆事實。　　
　　　　⒊夫妻剩餘財產差額之分配請求權具一身專屬性，非得
          讓與或繼承，同法1030條之3之規定亦僅原告之配偶
          楊正華方得主張之，被告楊乾慧自不得援引民法1030
          條之3之規定，主張追加計算原告先前處分之財產。
　　　　⒋台南市○區○○路0段000巷0弄0號房屋及其基地，乃被繼
          承人楊正華生前已處分之財產，並非其遺產。本件被
          繼承人楊正華所遺留之遺產為附表所示之1,384,027
          元銀行存款，係其婚後財產，而原告於婚姻關係消滅
          時並無任何財產，原告自得依民法第1030條之1規定
          ，請求分配剩餘財產差額之半數692,014元【計算式
          ：（1,384,027元－0元）÷2＝692,014元】，並請求被
          告楊乾玲、楊乾慧、楊曜丞連帶給付上開金額。
　（五）並聲明：
　　　　⒈兩造就被繼承人楊正華所遺如附表所示之遺產，按兩
          造應繼分各4分之1均分。
　　　　⒉被告楊乾玲、楊乾慧、楊曜丞應於繼承被繼承人楊正
          華之遺產範圍內，連帶給付原告692,014元，及自起
          訴狀繕本送達之翌日起至清償日止，按年息百分之5
          計算之利息。
　　　　⒊前項請求部分，如蒙勝訴判決，原告願供擔保，請准
          宣告假執行。
二、被告楊乾玲未於言詞辯論期日到場，亦未提出書狀作何聲明
    或陳述。
三、被告楊曜丞則辯稱：對於原告主張被繼承人楊正華之遺產及
    分割方案沒有意見等語。並聲明：同意原告之起訴。
四、被告楊乾慧則辯稱：
  （一）查原告所示被繼承人楊正華遺產項目編號二與編號三，
        均為台灣銀行優惠存款，顯係楊員之公務員退休金，屬
        無償取得之財產，依法律規定，原告自不得主張配偶剩
        餘財產差額分配。原告主張配偶剩餘財產差額分配請求
        權者，自應於遺產分配前為之，惟原告訴之聲明二，要
        求被告於遺產分配後，連帶給付其配偶剩餘財產差額分
        配及利息，顯非適法，自應予駁回。
  （二）本案原告謂其名下均無財產，進而主張剩餘財產差額分
        配。惟查原告名下原有現住○○市○區○○路0段000號1樓房
        產一處，而於106年間過戶給被告楊乾玲，然據被告楊
        乾玲111年2月18日於鈞院110年度司家調字第789號調解
        時表示，原告於106年間將其名下之上述房產過戶給被
        告楊乾玲，係為避免該房產被其他親人所奪之權宜措施
        ，只是其後原告沒錢再辦過戶回來，致上述房產現仍留
        在被告楊乾玲名下，足證原告有隱匿房產情事。如暫不
        論隱匿房產一事，原告於106年間過戶其房產給被告楊
        乾玲，顯係於法定財產制關係消滅前5年内處分其婚後
        財產，依上開規定，自應將該財產追加計算，視為現存
        之婚後財產。而上開房產市值逾500萬元，較本案係爭
        遺產總額1,384,027元高，是原告亦無請求剩餘財產差
        額分配之餘地。
  （三）又先父楊正華生前名下，亦有房產一處，即被告楊曜丞
        現在戶籍所在之台南市○○路0段000巷0弄0號1樓，市值
        逾350萬元，卻於104年間忽然過戶至與先父毫無關係之
        他人名下，先父與該人非親非故，當不可能將高價房產
        無償贈與該人，而該人迄今仍尚未給付上述房產之價金
        給被繼承人楊正華，則上述房產之價金為被繼承人楊正
        華之遺產，自屬當然之事。是本件分割遺產之標的，除
        被繼承人楊正華之現金遺產138萬元外，應加計被繼承
        人楊正華原有台南市○○路0段000巷0弄0號1樓之房產價
        金350萬元，方無損繼承人之合法權益。
  （四）綜上所述，原告之主張為無理由，請判決如被告答辯之
        聲明。
  （五）並聲明：
　　　　⒈駁回原告之訴及其假執行之聲請。
　　　　⒉訴訟費用由原告負擔。
五、得心證之理由：
  （一）關於分割遺產部分：
　　　　⒈按繼承人有數人時，在分割遺產前，各繼承人對於遺
          產全部為公同共有；又繼承人得隨時請求分割遺產，
          但法律另有規定或契約另有訂定者，不在此限，民法
          第1151條、1164條分別定有明文。
　　　　⒉查被繼承人楊正華於110年7月24日死亡，原告為被繼
          承人楊正華之配偶，被告均為被繼承人楊正華之子女
          ，兩造均為被繼承人楊正華之法定繼承人，應繼分各
          為4分之1。又兩造就系爭遺產並無不能分割之約定，
          系爭遺產亦無法律所規定不得分割之情事存在之事實
          ，業據原告陳明在卷可按，並有戶籍謄本、戶籍資料
          查詢表等件附卷可稽，且為被告被告楊乾慧、楊曜丞
          所不爭執，再被告楊乾玲對於上開事實未於言詞辯論
          期日到場爭執，復未提出書狀作何聲明或陳述，是上
          開事實堪予認定。從而，原告訴請法院裁判分割被繼
          承人楊正華之遺產，於法即無不合，應予准許。
　　　　⒊關於被繼承人楊正華之遺產範圍：
　　　　　⑴查被繼承人楊正華遺有如附表所示之存款乙節，有
            遺產稅免稅證明書影本1件附卷可稽，且為被告楊
            乾慧、楊曜丞所不爭執，又被告楊乾玲就此未於言
            詞辯論期日到場爭執，復未提出書狀作何聲明或陳
            述，堪予認定。
　　　　　⑵次查被告楊乾慧辯稱被繼承人楊正華生前尚有坐落
            臺南市○區○○路0段000巷0弄0號1樓房產一處，市值
            逾350萬元，卻於104年間忽然過戶至與被繼承人楊
            正華毫無關係之他人名下，該人迄今尚未給付上開
            房產之價金，則上開房產價金350萬元應為被繼承
            人楊正華之遺產云云，惟此乃係被繼承人楊正華生
            前對於其財產所為之處分，且涉及該第三人權益，
            於未訴請該第三人給付價金確定前，尚無法逕將該
            價金債權列入遺產分割。
　　　　⒋按公同共有物之分割，除法律另有規定外，準用關於
          共有物分割之規定；又共有物之分割，依共有人協議
          之方法行之。分割方法不能協議決定，或於協議決定
          後因消滅時效完成經共有人拒絕履行者，法院得因任
          何共有人之請求，命為下列之分配：一、以原物分配
          於各共有人。但各共有人均受原物之分配顯有困難者
          ，得將原物分配於部分共有人。二、原物分配顯有困
          難時，得變賣共有物，以價金分配於各共有人；或以
          原物之一部分分配於各共有人，他部分變賣，以價金
          分配於各共有人，民法第830條第2項、第824條第1項
          及第2項分別定有明文。查原告主張被繼承人楊正華
          之遺產應依兩造之應繼分比例分割，經核該分割方式
          對於兩造堪認公平合理，且被告楊曜丞亦同意之，被
          告楊乾慧並未予反對，又被告楊乾玲就此未於言詞辯
          論期日到場爭執，復未提出書狀作何聲明或陳述，從
          而，原告請求分割系爭遺產，應依如主文第一項所示
          之方法分割。
　（二）關於夫妻剩餘財產分配部分：
　　　　⒈按「關於親屬之事件，在民法親屬編施行前發生者，
          除本施行法有特別規定外，不適用民法親屬編之規定
          ；其在修正前發生者，除本施行法有特別規定外，亦
          不適用修正後之規定。」、「夫妻未以契約訂立夫妻
          財產制者，除本法另有規定外，以法定財產制，為其
          夫妻財產制。」、「夫或妻之財產分為婚前財產與婚
          後財產，由夫妻各自所有。不能證明為婚前或婚後財
          產者，推定為婚後財產；不能證明為夫或妻所有之財
          產，推定為夫妻共有。夫或妻婚前財產，於婚姻關係
          存續中所生之孳息，視為婚後財產。夫妻以契約訂立
          夫妻財產制後，於婚姻關係存續中改用法定財產制者
          ，其改用前之財產視為婚前財產。」、「中華民國九
          十一年民法親屬編修正前適用聯合財產制之夫妻，其
          特有財產或結婚時之原有財產，於修正施行後視為夫
          或妻之婚前財產；婚姻關係存續中取得之原有財產，
          於修正施行後視為夫或妻之婚後財產。」、「法定財
          產制關係消滅時，夫或妻現存之婚後財產，扣除婚姻
          關係存續中所負債務後，如有剩餘，其雙方剩餘財產
          之差額，應平均分配。但下列財產不在此限：一、因
          繼承或其他無償取得之財產。二、慰撫金。」，民法
          親屬編施行法第1條、民法第1005條，及91年6月26日
          修正公布之民法第1017條、民法親屬編施行法第6條
          之2、民法第1030條之1第1項分別定有明文。查本件
          原告主張其與被繼承人楊正華於49年9月25日結婚，
          婚後並未約定夫妻財產制，嗣被繼承人楊正華於110
          年7月24日死亡之事實，有戶籍謄本1件、戶籍資料查
          詢表2件附卷可稽，且為被告楊乾慧、楊曜丞所不爭
          執，又被告楊乾玲對於上開事實未於言詞辯論期日到
          場爭執，復未提出書狀作何聲明或陳述，是原告主張
          之上開事實堪認為實在。則原告與被繼承人楊正華婚
          後並未約定夫妻財產制，依法自應以法定財產制為夫
          妻財產制，亦即原告與被繼承人楊正華婚後原係以聯
          合財產制為夫妻財產制，於上開夫妻財產制條文修正
          後，原告與被繼承人楊正華則應依上述新制為法定夫
          妻財產制，故本件於被繼承人楊正華死亡後，有關夫
          妻財產制之相關規定，自應依91年6月26日修正公布
          之條文辦理。
　　　　⒉次按夫妻現存之婚後財產，其價值計算以法定財產制
          關係消滅時為準，民法第1030條之4第1項前段定有明
          文，查本件被繼承人楊正華於110年7月24日死亡，則
          關於原告及被繼承人楊正華得以列入夫妻剩餘財產範
          圍而分配之財產價值之計算，自應以110年7月24日為
          準。
　　　　⒊又原告主張被繼承人楊正華於110年7月24日應列入夫
          妻剩餘財產分配之財產範圍為如附表所示之存款乙節
          ，為被告楊曜丞所不爭執，且被告楊乾玲就此未於言
          詞辯論期日到場爭執，復未提出書狀作何聲明或陳述
          ，又被告楊乾慧對於如附表所示編號一之存款部分亦
          不爭執，其雖辯稱編號二、三之存款為被繼承人楊正
          華之退休金，屬無償取得之財產，原告不得主張分配
          云云，惟被繼承人楊正華因付出勞力而於退休時領取
          退休金，難認係無償取得之財產，且已領取之退休金
          ，屬被繼承人楊正華個人得支配之財產，自應列入夫
          妻剩餘財產分配，被告楊乾慧所辯為無理由，自不足
          採。
　　　　⒋再原告主張其於110年7月24日並無剩餘財產乙節，業
          據原告提出全國財產稅總歸戶財產查詢清單影本1件
          為證，且為被告楊曜丞所不爭執，又被告楊乾玲就此
          未於言詞辯論期日到場爭執，復未提出書狀作何聲明
          或陳述，至被告楊乾慧雖辯稱原告原有臺南市○區○○
          路0段000號1樓房產一處，於106年間過戶予被告楊乾
          玲，惟此乃係為避免該房產被其他親人所奪之權宜措
          施，原告事後因沒錢再辦過戶回來，致該房產仍留在
          被告楊乾玲名下，故原告有隱匿房產情事，且原告顯
          係於法定財產制關係消滅前5年內處分其婚後財產，
          該不動產應追加計算視為原告現存之婚後財產云云，
          經核原告及被告楊曜丞對於原告於106年間有將臺南
          市○區○○路0段000號1樓房產過戶予被告楊乾玲乙節並
          不爭執，惟否認原告係隱匿財產或為減少被告對於剩
          餘財產之分配而為之，被告楊乾慧就此亦未舉證以實
          其說，是被告楊乾慧所辯自非可採，其主張應將該不
          動產追加計算視為原告現存之婚後財產云云，為無理
          由。
　　　　⒌綜上，原告之剩餘財產為0元，被繼承人楊正華之剩餘
          財產為1,384,027元，原告與被繼承人楊正華剩餘財
          產之差額為1,384,027元，平均分配後，原告所得請
          求之金額為692,014元（計算式：1,384,027÷2＝692,0
          14，元以下四捨五入）。
　　　　⒍從而，原告本於夫妻剩餘財產分配請求權之法律關係
          ，請求被告楊乾慧、楊乾玲、楊曜丞應於繼承被繼承
          人楊正華之遺產範圍內連帶給付原告692,014元，及
          自起訴狀繕本送達最後收受繕本之被告之翌日即111
          年1月7日起至清償日止，按年息百分之5計算之利息
          ，為有理由，應予准許，爰判決如主文第二項所示。
六、本件事證已臻明確，兩造其餘攻擊防禦方法及舉證，於判決
    結果不生影響，爰不予一一論列，併予敘明。
丙、假執行之宣告：
    本件原告請求分配夫妻剩餘財產勝訴部分，原告陳明願供擔
    保為假執行之宣告，經核於法並無不合，爰依民事訴訟法第
    390條第2項之規定，酌定相當擔保金額准許之。且為衡平起
    見，爰並依民事訴訟法第392條第2項之規定，依職權准被告
    於假執行程序實施前，為原告預供擔保，得免為假執行。
丁、結論：
　　本件原告之訴為有理由，爰依家事事件法第51條，民事訴訟
    法第385條第1項前段、第78條、第81條第2款、第85條第1項
    及第2項、第87條第1項、第390條第2項、第392條第2項，判
    決如主文。
中　　華　　民　　國　　111 　年　　4 　　月　　25　　日
                     家事法庭   法  官　葉惠玲
以上正本係照原本作成。
如對本判決上訴，須於判決送達後20日之不變期間內，向本院提
出上訴狀。
中　　華　　民　　國　　111 　年　　4 　　月　　25　　日
                                書記官　陳玉芬

附表：被繼承人楊正華之遺產
　　　分割方法：由兩造按應繼分比例即每人各4分之1分配。
編號     存    款     金    額  １ 台灣銀行台南分行（活期） 新臺幣298元  ２ 台灣銀行台南分行（優存） 新臺幣81,263元  ３ 台灣銀行台南分行（優存） 新臺幣1,302,466元